臺灣士林地方法院民事判決
111年度重訴字第45號
原      告  萬榮行銷股份有限公司

法定代理人  呂豫文  
訴訟代理人  林銘輝  
被      告  羅俊麟  
            羅書旋  
            羅書華  

上列當事人間代位請求分割遺產事件，經本院於民國111年8月3
日言詞辯論終結，判決如下：
    主  文
原告之債務人蔡瑞麒與被告羅俊麟、羅書旋、羅書華公同共有之
臺北市○○區○○段○○段00000建號建物即門牌號碼臺北市○○區○○路0
段00巷00號2樓房屋（權利範圍全部）暨其坐落基地即同區段451
地號土地（權利範圍328/10000），應按每人四分之一之比例分
割為分別共有。
訴訟費用由原告及被告羅俊麟、羅書旋、羅書華各負擔四分之一
。
    事實及理由
壹、程序事項：
一、按請求分割遺產之訴，訴訟標的對於全體繼承人必須合一確
    定，屬固有必要共同訴訟，原應由同意分割之繼承人起訴，
    並以反對分割之其他繼承人全體為共同被告，當事人適格始
    無欠缺；惟債權人基於民法第242條規定，代位行使債務人
    之權利，自無再以被代位人（即債務人）為共同被告之餘地
    （最高法院107年度台上字第92號判決參照）。本件原告係
    以債權人之地位，代位債務人蔡瑞麒提起本件訴訟，其未將
    蔡瑞麒列為共同被告，無當事人不適格情事，先予敘明。
二、本件被告經合法通知，均無正當理由而未於言詞辯論期日到
    場，核無民事訴訟法第386條所列各款情形，爰依原告之聲
    請，由其一造辯論而為判決。
貳、實體事項：
一、原告主張：蔡瑞麒積欠原告新臺幣（下同）192,959元，及
    其中189,556元自民國94年4月12日起至清償日止，按年息20
    %計算之利息，以及督促程序費用1,000元未償，原告前經執
    行無著，100年7月18日獲臺灣新竹地方法院核發新院燉100
    司執文字第19556號債權憑證（下稱系爭債權憑證）在案（
    關於利息部分，另應受銀行法第47條之1第2項及修正後民法
    第205條規定限制）。而臺北市○○區○○段○○段00000○號建物
    即門牌號碼臺北市○○區○○路0段00巷00號2樓房屋（權利範圍
    全部）暨其坐落基地即同區段451地號土地（權利範圍328/1
    0000，與前開房屋合稱系爭房地），原為蔡瑞麒與被告之被
    繼承人張秀冬所有，張秀冬於108年1月15日死亡後，由蔡瑞
    麒及被告按其應繼分各1/4之比例繼承而公同共有，並已辦
    妥繼承登記，復無其他遺產為蔡瑞麒所公同共有。又蔡瑞麒
    本得以行使遺產分割請求權方式取得財產，進而清償原告債
    務，惟其迄今仍怠於行使，且已陷於無資力，原告自有以自
    己名義代位蔡瑞麒行使請求分割系爭房地之權利，以保全債
    權之必要。又如系爭房地以原物分割，將有損房地完整性，
    無法發揮經濟上之利用價值，是應以變價分割為妥，惟如分
    割為分別共有，原告亦無意見等語。為此，依民法第242條
    、第243條、第1164條、第824條等規定提起本件訴訟，請求
    准予將系爭房地為變價分割，並按被告及蔡瑞麒之應繼分比
    例各1/4分配價金。
二、被告未於言詞辯論期日到場，亦未提出書狀作任何聲明或陳
    述。
三、原告主張之上開事實（不含分割方案），業據其提出系爭債
    權憑證、系爭房地登記資料、蔡瑞麒之全國財產稅總歸戶財
    產查詢清單、109年度綜合所得稅各類所得資料清單、催收
    管理系統紀錄資料等件為證，並有本院職權調得系爭房地繼
    承登記資料及蔡瑞麒之稅務電子閘門財產所得調件明細表等
    件在卷可佐（本院卷第84至88、92至104、196頁及限制閱覽
    卷），且被告已於相當時期受合法之通知，未於言詞辯論期
    日到場，亦未提出任何準備書狀附具理由爭執以供本院斟酌
    ，依民事訴訟法第280條第1項前段、第3項前段規定，即應
    視同自認，堪信為實。
四、按債務人怠於行使其權利時，債權人因保全債權，得以自己
    之名義，行使其權利；繼承人有數人時，在分割遺產前，各
    繼承人對於遺產全部為公同共有；繼承人得隨時請求分割遺
    產，但法律另有規定或契約另有訂定者，不在此限；公同共
    有物分割之方法，除法律另有規定外，準用關於共有物分割
    之規定，民法第242條前段、第1151條、第1164條、第830條
    第2項分別定有明文。而繼承人欲終止其間之公同共有關係
    ，唯有以分割遺產之方式為之，而將遺產之公同共有關係終
    止改為分別共有關係，性質上屬分割遺產方法之一（最高法
    院82年度台上字第748號判決意旨參照）。經查，蔡瑞麒積
    欠原告上揭金錢債務未為清償，且已陷於無資力，並有怠於
    行使分割系爭房地權利而將所分得財產用以清償對原告債務
    之情事，又系爭房地迄未經全體繼承人協議分割，且查無不
    能分割之情形，是原告為保全其債權，依民法第242條規定
    代位蔡瑞麒訴請裁判分割系爭房地，以供執行、清償其債權
    ，即屬有據。又原告代位蔡瑞麒提起本件訴訟之目的，僅為
    求得就蔡瑞麒分得之部分聲請強制執行，苟採變價分割，將
    致其餘共同繼承人即被告有喪失共有權之虞，應非所宜，本
    院認將系爭房地按繼承人應繼分比例分割為分別共有，乃對
    全體繼承人利益相當，符合各共有人之利益，而屬適當。
五、次按民法第1138條規定：「遺產繼承人，除配偶外，依下列
    順序定之：一、直系血親卑親屬。二、父母。三、兄弟姊妹
    。四、祖父母。」；第1141條規定：「同一順序之繼承人有
    數人時，按人數平均繼承。但法律另有規定者，不在此限。
    」。查被繼承人張秀冬之全體繼承人為直系血親卑親屬蔡瑞
    麒與羅俊麟、羅書旋、羅書華4人，依上開規定，其等應平
    均繼承，故每人應繼分均為1/4。從而，系爭房地應按其4人
    應繼分各1/4之比例分割為分別共有。
六、綜上所述，原告代位其債務人蔡瑞麒請求分割系爭房地，為
    有理由，應予准許，本院並認應將系爭房地按各1/4應繼分
    比例分割為分別共有。
七、本件事證已臻明確，當事人其餘主張、陳述及所提之證據暨
    攻擊防禦方法，經核與判決結果無影響，毋庸再一一審酌，
    附此敘明。
八、末按因共有物分割、經界或其他性質上類似之事件涉訟，由
    敗訴當事人負擔訴訟費用顯失公平者，法院得酌量情形，命
    勝訴之當事人負擔其一部，民事訴訟法第80條之1定有明文
    。本件分割遺產係因分割共有物而涉訟，且分割共有物之訴
    ，乃形式形成訴訟，法院不受當事人聲明分割方法之拘束，
    故實質上並無所謂何造勝訴、敗訴之問題，亦不因何造起訴
    而有不同。是本件原告代位蔡瑞麒請求分割遺產雖有理由，
    惟原告實係以保全債權為目的而行使蔡瑞麒之遺產分割請求
    權，其與羅俊麟、羅書旋、羅書華均因此互蒙其利，故關於
    訴訟費用之負擔，應依繼承人之應繼分比例共同分擔，由原
    告（代位蔡瑞麒部分）、羅俊麟、羅書旋、羅書華各負擔1/
    4，始為公平，併此敘明。
九、據上論結，本件原告之訴為有理由，依民事訴訟法第385條
    第1項前段、第80條之1，判決如主文。　　
中　　華　　民　　國　　111 　年　　9 　　月　　8 　　日
                  民事第四庭  法  官  劉家昆
以上正本係照原本作成。
如對本判決上訴，應於判決送達後20日內向本院提出上訴狀，若
委任律師提起上訴者，應一併繳納上訴審裁判費，否則本院得不
命補正逕行駁回上訴。
中　　華　　民　　國　　111 　年　　9 　　月　　8  　 日
                              書記官  黎隆勝